【裁判字號】    95,重訴,1
【裁判日期】    950608
【裁判案由】    拆屋還地
【裁判全文】
臺灣宜蘭地方法院民事判決               95年度重訴字第1號
原      告  宜蘭縣羅東鎮農會
法定代理人  莊來成
訴訟代理人  李秋銘律師
被      告  財政部國有財產局
法定代理人  甲○○
訴訟代理人  乙○○
複代理人    丙○○
上列當事人間請求拆屋還地事件，本院於95年5月25日言詞辯論
終結，判決如下：
    主  文
被告應將坐落宜蘭縣冬山鄉○○段三五二地號土地，如附圖所示
編號ａ－1，面積零點零九八六四八公頃之加強磚造倉庫，及同
段三五一地號土地，如附圖所示編號ａ－2，面積零點零四二八
二九公頃之加強磚造倉庫，及同段三五二地號土地，如附圖所示
編號ｂ－1，面積零點零六六一公頃之加強磚造倉庫，及同段三
五一地號土地，如附圖所示編號ｂ－2，面積零點零六一三二三
公頃之加強磚造倉庫，及同段三五○地號土地，如附圖所示編號
ｂ－3，面積零點零三零零三七公頃之加強磚造倉庫，及同段三
五○地號土地，如附圖所示編號ｃ－1，面積零點零零四三九六
公頃之加強磚造守衛室拆除，將土地返還原告。
訴訟費用由被告負擔。
本判決於原告以新臺幣柒佰捌拾伍萬伍仟玖佰拾伍元供擔保後
，得假執行。
    事實及理由
壹、原告主張：坐落宜蘭縣冬山鄉○○段（下稱鹿安段）三五○
    、三五一、三五二地號土地係原告所有之土地，前開土地於
    民國65、66年間因訴外人臺灣省政府糧食局為執行中央加速
    農村建設計劃，解決稻榖倉儲不足，擬興建大型糙米倉庫，
    俾便儲存糧食，原告乃將前開三筆土地以無償借貸之方式借
    與訴外人臺灣省政府糧食局，於該三筆土地上興建大型倉庫
    。前開倉庫興建完成後，於71年4月24日辦妥保存登記，其
    中建號四九五號之建物係位於鹿安段三五○地號土地上，另
    建號四九六號之建物係位於同段三五一、三五二地號土地上
    ，另建號四九七號建物係位於同段三五○、三五一、三五二
    地號土地上。前開原登記臺灣省政府所有，管理機關為臺灣
    省政府糧食局之三棟建物，於88年間因臺灣省政府功能業務
    與組織調整，原所有權人改為中華民國，管理機關改為財政
    部國有財產局。而原告先前係將系爭三筆土地借貸與臺灣省
    政府糧食局以興建四九五、四九六、四九七建號建物，故前
    開三棟建物所在之土地使用借貸關係存在於原告與訴外人臺
    灣省政府糧食局之間，原告與被告之間就系爭土地並未有任
    何使用借貸關係存在，前開三棟建物現為被告所管有，然兩
    造之間就該三棟建物使用系爭土地，並未有任何使用借貸關
    係存在，從而被告所管有之前開三棟建物占用原告所有之系
    爭土地，即屬無權占有，原告本於民法第767條物上請求權
    之規定，自得請求被告將前開四九五、四九六、四九七建號
    建物拆除，將土地返還原告；次按民法第470條第1、2項分
    別規定：「借用人應於契約所定期限屆滿時，返還借用物。
    未定期限者，應於依借貸之目的使用完畢時返還之。但經過
    相當時期，可推定借用人已使用完畢者，貸與人亦得為返還
    之請求。」、「借貸未定期限，亦不能依借貸之目的，而定
    其期限者，貸與人得隨時請求返還借用物。」若審理結果如
    認被告就其所管有之前開三棟建物使用系爭土地，係基於被
    告與原告間之使用借貸關係，然因前開三棟建物之興建係為
    執行中央加速農村建設計劃，解決稻榖倉儲不足所興建之大
    型糙米倉庫，其目的在於儲存糧食，惟前開三棟建物目前已
    未作儲存糧食之用，原先所借貸之目的業已使用完畢，原告
    依民法第470條第1項規定，自得請求被告將地上物拆除，將
    土地返還原告。又如認不能依借貸之目的而定借貸期限時，
    因本件借貸並未定期限，原告亦得依民法第470條第2項規定
    隨時請求返還借用物。為此原告以本起訴狀繕本之送達，作
    為對被告為終止使用借貸關係之意思表示等語。並聲明如主
    文第一項所示，並陳明願供擔保聲請准予假執行。
貳、被告則以：前開三棟建物係因88年間原臺灣省府功能業務與
    組織調整，方由原管理機關臺灣省政府糧食局移交原告接管
    。按「臺灣省有非公用不動產，原管理機關應按財產座落編
    造移接清冊，檢附原取得權利證明文件、權利書狀及租賃契
    約書，移交國有財產所屬臺灣各地區辦事處或分處，由該機
    關囑託登記機關辦理所有權移轉國有及管理機關變更登記為
    國有財產局」、「臺灣省省有資產及負債，由國家概括承受
    」，分別為行政院88年4月8日台88財字第14001號函核定之
    「臺灣省有財產所有權移轉國有及管理機關變更登記作業辦
    法」第11條及「臺灣省政府功能業務與組織調整暫行條例」
    （下稱暫行條例）第8條第1項所明定。基於「政府一體」原
    則及上開「作業辦法」及「暫行條例」之規定，被告接管三
    棟建物之所有權，自應承繼此三棟建物所生之債權債務關係
    。原告指陳系爭建物使用借貸土地之目的業已使用完畢，惟
    本案之起始，原係臺灣省政府糧食局向土地所有權人取得土
    地使用權同意書申請建照、興建建築物，嗣經建築完成之後
    取得使用執照，方由原告以儲放農糧為目的，向臺灣省政府
    糧食局使用借貸三棟建物，是被告與原告間所存在使用借貸
    土地之目的，係建築建物，至於其建物之使用目的為何並非
    使用借貸關係所問。故使用借貸土地之目的是否完畢，端視
    所興建之建築物使否存在或已毀壞而不堪使用，系爭建物於
    67 年間興建完成，迄今仍屬該建物之使用年限內，自無使
    用借貸土地之目的業已完成等語，資為抗辯。並聲明：駁回
    原告之訴及假執行之聲請。
、兩造不爭執之事實：
  (一)被告所有之鹿安段四九六號建物，占用原告所有之鹿安段三
    五一、三五二地號土地如附圖即羅東地政事務所收件日期文
    號95年3月10日字064600號土地複丈成果圖所示編號ａ－1，
    面積0.098648公頃、編號ａ－2，面積0.042829公頃；鹿安
    段四九七號建物，占用原告所有之鹿安段三五○、三五一、
    三五二地號土地如附圖所示編號ｂ－1，面積0.0661公頃、
    編號ｂ－2，面積0.061323公頃、編號ｂ－3，面積0.030037
    公頃；鹿安段四九五號建物，占用原告所有之三五○地號土
    地如附圖所示編號ｃ－1，面積0.004396公頃。
  (二)臺灣省政府糧食局與原告間就系爭建物與土地間成立不定期
    限之使用借貸關係。
肆、得心證之理由：
    本件兩造爭執之處乃在於：(一)依原管理機關臺灣省省政府糧
    食局因臺灣省政府功能業務及組織調整後，糧食局與原告之
    使用借貸關係是否由被告承受該使用借貸法律關係？(二)如兩
    造間有使用借貸關係，則使用目的是否完畢，原告請求返還
    借用物是否有理由？茲審酌如下：
一、本件兩造間是否有使用借貸法律關係？查原告前與訴外人臺
    灣省政府糧食局就系爭土地成立使用借貸關係，嗣因臺灣省
    政府功能業務及組織調整後，系爭三棟建物因接管原因於88
    年4月22日登記為國有、管理機關為被告，此為雙方所不爭
    執，並有建物登記簿謄本三件在卷可稽。按暫行條例第8條
    第1、2、3項規定：「臺灣省省有資產及負債，由國家概括
    承受。」、「臺灣省有財產移轉為國有，依國有財產法保管
    、使用、收益及處分。」、「前項移轉為國有之財產，原為
    省政府與其所屬機關 (構)及學校經管之公用財產，隨同業
    務移交接管機關管理；原為中央或地方機關經管之公用財產
    ，仍由原管理機關管理；非公用財產由財政部國有財產局管
    理。」為因應臺灣省府功能組組織之調整，上開暫行條例將
    原有臺灣省政府原有之資產、負債概括由國家承受，是原臺
    灣省政府基於與他人簽訂契約所生之權利、義務，因暫行條
    例之施行，而法定移轉為中華民國，系爭三棟建物於暫行條
    例實施後，業已登記為中華民國所有，管理機關登記為被告
    ，關於該三棟建物因使用借貸關係所生之權利義務關係，亦
    應一併由中華民國承受，原臺灣省政府糧食局與原告就系爭
    土地成立之使用借貸法律關係，於暫行條例實施後，亦應由
    中華民國承受。
二、如認使用借貸之法律關係存在，該使用借貸法律關係是否使
    用目的業已完畢？依臺灣省糧食局與羅東鎮農會興建大型糙
    米倉庫使用農地計劃書，其載明「本會與臺灣省糧食局，為
    執行中央加速農村建設計劃，解決本地區稻穀倉儲之不足，
    擬興建大型糙米倉庫乙棟，俾使儲存糧食，充實國力，以裕
    民需，經本會會同臺灣省糧食局實地勘查，選定冬山鄉○○
    段三三四、三五○、三五一、三五二號等四筆農地，面積計
    零點六四六七公頃為建倉基地」、「二、使用目的：興建大
    型糙米倉庫，俾使保存糧食。」、「三、使用計劃：由羅東
    鎮農會向土地所有人承購後無償提供糧食局興建建坪八○○
    坪大型糙米倉庫儲存公糧。」及臺灣省府糧食局臺北管理處
    宜蘭分處65年9月21日函羅東鎮農會函文記載：「主旨：本
    局為解決倉容困難，擬興建糙米倉庫五○○坪，其應具備條
    件：1.土地產權清楚2.交通及裝卸方便3.地勢高不淹水4.面
    積適當（土地面積應按各該區之使用類別比例增加）5.管理
    方便。茲據貴會前曾聲請提供土地興建，仍希即檢具該筆土
    地、地籍圖、土地登記簿抄本各三份報憑核辦。至所提供土
    地係無償提供，但興建後仍歸貴會保管。」及臺灣省糧食局
    函臺北管理處65年12月3日糧三字第41565號函說明欄記載：
    「二、該羅東鎮農會願提供冬山鄉○○段三五○、三五一、
    三五二號土地三筆共為一七五三坪供貴處宜蘭分處興建糙米
    倉庫，既經本局派員勘查結果，地點適中，其土地准由羅東
    鎮農會買妥後，提供本局建倉，‧‧‧，」綜以前開計劃書
    及函文內容，系爭建物興建之目的，係為執行中央加速農村
    建設計劃，以作為存放糙米處所，而由原告購買系爭三筆土
    地，無償提供臺灣省糧食局興建倉庫存放糙米所用，是系爭
    土地使用借貸之目的，為提供作為糙米倉儲用地使用。按於
    使用借貸法律關係中，借用人應於契約所定期限屆滿時，返
    還借用物；未定期限者，應於依借貸之目的使用完畢時返還
    之。但經過相當時期，可推定借用人已使用完畢者，貸與人
    亦得為返還之請求，民法第470條第1項定有明文。而系爭建
    物現已閒置並未使用，此為兩造所自承，且經本院現場履勘
    後，系爭建物倉庫內現僅堆放木製棧版及輸送帶等物，此有
    本院95年3月23日勘驗筆錄在卷可參，則原告提供土地之目
    的係作為存放糙米所用，被告如無使用存放糙米，依使用借
    貸之目的，應視為已使用完畢，按諸上開規定，貸與人自得
    據以請求返還借貸物。
三、綜上所述，原告主張系爭土地借貸之目的使用完畢，請求將
    系爭建物拆除後，將土地返還於原告為有理由，應予准許。
伍、原告陳明願供擔保聲請宣告假執行，核無不合，爰酌定相當
    擔保金額，准予宣告假執行。
陸、結論：本件原告之訴為有理由，依民事訴訟法第第78條、第
    390條第2項，判決如主文。
中    華    民    國    95    年    6     月    8     日
                          臺灣宜蘭地方法院民事庭
                            法  官  辜  漢  忠
正本與原本無異。
如對本判決上訴，須於判決送達後20日內向本院提出上訴狀 (須
附繕本。
附圖：羅東地政事務所收件日期文號：95年3月10日字064600號
土地複丈成果圖
中    華    民    國    95    年    6     月    13    日
                            書記官  陳  憲  文


司法院資訊處製作；財團法人民間司法改革基金會備份。
